臺灣高雄地方法院刑事判決　　　　　　 94年度簡上字第198號
上　訴　人
即　被　告　丙○○
上上訴人因傷害案件，不服本院高雄簡易庭中華民國94年1 月19
日93年度簡字第6232號第一審簡易判決（聲請簡易判決處刑書案
號：臺灣高雄地方法院檢察署93年度偵字第21901 號），提起上
訴，本院判決如下：
    主  文
原判決撤銷。
丙○○傷害人之身體，處拘役參拾日，如易科罰金，以參佰元折
算壹日，扣案之空心鐵管壹支沒收。
    事  實
一、丙○○於高雄縣鳳山市○○路中安市場４號攤位售賣服飾，
    乙○○之妻向丙○○購買未標示價格衣服，因乙○○（已由
    本院高雄簡易庭判處罪刑確定）嫌該衣服售價過高，遂至前
    址攤位要丙○○退還所購衣服，並返還價金，因丙○○只同
    意更換同價額之商品，致雙方口角，乙○○竟基於傷害人身
    體之犯意，徒手毆打、拉扯丙○○之頭部及身體等處，致丙
    ○○跌倒於地，乙○○仍心有未甘猶以腳踹倒於地上之丙○
    ○，致丙○○亦不甘示弱，基於傷害人身體之犯意，拾起地
    上其所有之空心鐵管，起身後，即以該鐵管毆擊乙○○頭部
    及身體等部位，乙○○則以雙手格擋，致乙○○因而受有雙
    上臂、雙前臂多處挫瘀傷，以及顏面（1 ×0.1 公分）擦傷
    之傷害，丙○○亦受有傷害。
二、案經乙○○訴由高雄縣政府警察局鳳山分局報請臺灣高雄地
    方法院檢察署檢察官偵查起訴。
    理  由
一、訊據被告丙○○雖矢口否認上開傷害犯行，並辯稱：係因被
    害人乙○○踹打伊，伊倒在地上，才會下意識拿起空心鐵管
    抵抗，伊是出於防衛云云。惟查：
  （一）前開事實，業據告訴人乙○○於警、偵訊及審理時均供
        證綦詳，且其所受傷害亦有高雄市立小港醫院診斷證明
        書1 紙在卷足稽（見警卷第13頁），並扣得被告持用毆
        傷告訴人之空心鐵管一支，該空心鐵管長120 公分，直
        徑2.2 公分，質地堅硬，足供為傷害人之工具一節，亦
        據本院當庭勘驗屬實（見本院卷第33頁）。
  （二）被告丙○○於警詢、偵訊中均堅稱：係出於防衛始持上
        開鐵管反擊告訴人乙○○等詞，是依被告所為辯詞實難
        謂業已自白，臺灣高雄地方法院檢察署檢察官於聲請簡
        易判決處刑書及原審判決均以被告丙○○警、偵訊業已
        自白為據，尚有誤認。
  （三）按「刑法第36條（現行刑法第23條）規定正當防衛之要
        件，必對於現在之不正侵害，始能成立，若侵害已過去
        ，或預料有侵害而侵害尚屬未來，則其加害行為，自無
        正當防衛之可言。」最高法院19年上字第1174號著有明
        文。證人即告訴人乙○○固坦承先動手毆打被告，但於
        審理時具結證稱：其徒手毆打被告，被告倒於地上，當
        時有很多人過來拉開其與被告；又稱：被告倒在地上拿
        起鐵管，站起來的時候，本來有人拉開其與被告二人，
        但被告卻又拿鐵管攻擊；倒地後，被告被人家拉起來且
        將其等二人拉開，被告又拿起鐵管攻擊；其被人拉住時
        ，並無做勢要攻擊被告，是其遭被告拿鐵管毆打時，始
        做勢要打被告等詞（見本院卷第30、31、32頁），且證
        人乙○○所證此節，與其於警詢及偵訊時之供述一致（
        見警卷第3 頁、偵卷第12頁）；又自證人乙○○於審理
        時證述時坦認：確係由其先出手毆打被告，且有用腳踹
        倒於地上之被告等節（見本院卷第30、32頁），以及證
        人乙○○於審理時供證：其遭被告持鐵管攻擊時，其以
        隻臂格擋等語（見本院卷第31頁），亦與告訴人所提出
        之診斷證明書上所載雙上臂、雙前臂多處挫瘀之傷勢相
        符，足徵證人乙○○所為證述，全末迴避自身責任，坦
        然供述事實經過，堪認屬實；而據證人乙○○之上開證
        詞，被告持鐵管自地上起身時，證人乙○○之攻擊業已
        因二人遭旁觀之人拉開而停止，是乙○○對於被告之侵
        害已屬過去，並非現正進行中之不正侵害甚明。再依被
        告於警詢時坦供：伊確有持鐵管反擊，打幾次伊不知道
        （見警卷第7 、10、11頁），在審理中供承：伊有打告
        訴人1 次，伊舉起鐵管到頭部，且持鐵管時係朝前，並
        非橫拿等語（見本院卷第32、35頁），核諸證人乙○○
        審理時之證述：被告係持鐵管由上往下揮擊其，其以手
        臂格擋等詞，則被告確係遭乙○○毆打後，持鐵管自地
        上站起時，即以鐵管朝前自上而下揮擊傷害乙○○一節
        ，應屬事實。從而，揆之前揭最高法院判例意旨，被告
        攻擊告訴人乙○○時，乙○○對於被告之不法侵害既已
        過去，而非現在之不法侵害，是以被告以鐵管傷害乙○
        ○之行為，即難認係防衛行為，是被告所辯無非卸責之
        詞，並無可採，本件事證明確，被告犯行堪予認定。
二、核被告丙○○所為，係犯刑法第277 條第1 項之傷害罪。原
    審以被告罪證明確，而予以論罪科刑，固非無見。惟原判決
    未審酌告訴人僅因交易紛爭，不思循法律途徑和平解決，竟
    手、腳齊上毆打被告，甚且於被告倒地後，仍以腳踹被告，
    手段兇殘，且被告係於遭告訴人毆辱於地後，心有不甘，始
    起身攻擊，告訴人之惡性顯然遠重於被告，又被告傷害攻擊
    行為，終究因於告訴人先行毆打被告所致等情，故原審處被
    告拘役伍拾日，仍嫌過重，略有未當。被告以伊係基於防衛
    而反擊告訴人，否認犯行，並據此提起上訴，訴請改判無罪
    ，雖無理由，然原判決認定事實及科刑既有疏失，本院衡酌
    被告未曾遭判處有期徒刑以上之罪，有臺灣高等法院被告全
    國前案紀錄表可按，素行尚可，且被告本件犯行，顯係事出
    有因所致，以及伊配偶業已死亡，須獨力撫養一女一子，經
    濟拮据，家況清寒，亦有被告所提出之戶籍謄本、94年度低
    收入戶暨清寒家庭子女生活教育補助調查通知單各1 份（見
    本院卷第42、43頁），是伊未能與告訴人間達成和解，亦未
    可全然歸咎於被告等一切情狀，量處如主文所示之刑，並諭
    知易科罰金之折算標準，以示懲儆。扣案之空心鐵管1 支，
    係供被告傷害所用之物，且屬伊所有，業據被告供明在卷（
    見本院卷第32、33頁），爰依刑法第38條第1 項第2 款規定
    宣告沒收之。
據上論斷，應依刑事訴訟法第455 條之1 第3 項、第369 條第1
項前段、第364 條、第299 條第1 項前段，刑法第277 條第1 項
、第41條第1 項前段、第38條第1 項第2 款，罰金罰鍰提高標準
條例第1 條前段、第2 條，逕以簡易判決處刑如主文。
本案經檢察官甲○○到庭執行職務。
中    華    民    國    94    年    6    月     3     日
                    刑事第三庭審判長法　官  黃建榮
                                    法  官  陳玉聰
                                    法  官  高思大
右正本證明與原本無異。
不得上訴。
中　　華　　民　　國　　94　　年　　6 　　月　　6 　　日
                                    書記官  蔡語珊
附錄論罪條文：
附錄本判決論罪科刑法條全文
中華民國刑法第277條第1項：
傷害人之身體或健康者，處3年以下有期徒刑、拘役或1千元以下
罰金。
